【裁判字號】    98,易,2187
【裁判日期】    981201
【裁判案由】    詐欺
【裁判全文】
臺灣臺中地方法院刑事判決              98年度易字第2187號
公  訴  人  臺灣臺中地方法院檢察署檢察官
被      告  己○○
上列被告因詐欺案件，經檢察官提起公訴（臺灣臺中地方法院檢
察署98年度偵字第11532號)及移送併辦（臺灣臺中地方法院檢察
署98年度偵字第12016號、臺灣板橋地方法院檢察署98年度偵字
第8125號、臺灣臺北地方法院檢察署98年度偵字第5344號、臺灣
臺東地方法院檢察署98年度偵字第1845號)，本院判決如下：
    主    文
己○○犯幫助詐欺罪，處有期徒刑伍月，如易科罰金，以新臺幣
壹仟元折算壹日。
    犯罪事實
一、己○○可預見一般人以自己名義申辦行動電話門號使用，並
    無困難，如將行動電話門號之SIM卡交付欠缺信賴基礎之他
    人，則被取走之SIM卡有可能供詐騙集團向不特定人詐取財
    物之用，竟基於縱使發生亦不違背本意之不確定故意，於97
    年10月下旬某日，在不詳處所，將其於民國97年10月22日，
    在臺中市○○路○段「聯盟電訊」，向威寶電信股份有限公
    司申辦行動電話門號0000000000號之SIM卡，交付給年籍不
    詳之成年人使用。嗣某詐騙集團成年成員即意圖為自己不法
    之所有，在雅虎奇摩拍賣網站上，刊登不實之販賣商品訊息
    ，並以門號0000000000號行動電話作為聯繫電話，為下列詐
    欺取財之行為：
（一）丁○○於97年11月3日12時許，上網至奇摩拍賣網站，見
      某詐騙集團所刊登之販賣商品訊息，乃下標購買LG牌KU99
      0型之行動電話。該詐騙集團某成年成員即於同日15時許
      ，以電子郵件通知其得標，並留下行動電話門號供聯繫，
      使丁○○陷於錯誤，於同日17時3分，在臺中縣大雅鄉○○路167號便利商店內，以自動櫃員機匯款新臺幣（下同
      ）5,700元至該詐欺集團成員所指定李佩茹（另由檢察官
      偵辦中）之基隆愛三路郵局帳戶（帳號：00000000000000
      000號）內，旋遭提領一空。
（二）甲○○於97年11月3日20時，上網至奇摩拍賣網站，見某
      詐騙集團所刊登之販賣商品訊息，乃下標購買數位相機。
      該詐騙集團某成年成員即以門號0000000000行動電話通知
      甲○○得標，使甲○○陷於錯誤，於97年11月4日11時13
      分許，在臺中市○區○○路86號之民權路郵局自動櫃員機
      ，匯款5,000元至該詐欺集團成員所指定蔡佩茹之基隆愛
      三路郵局帳戶（帳號：00000000000000000號）內，旋遭
      提領一空。
（三）庚○○於97年11月3日14時9分許，上網至奇摩拍賣網站，
      見某詐騙集團所刊登之販賣商品訊息，乃下標購買筆記型
      電腦。該詐騙集團某成年成員通知庚○○得標，並留下行
      動電話門號0000000000號供聯繫，使庚○○陷於錯誤，於
      97年11月4日14時26分許，以網路銀行匯款14,000元至該
      詐欺集團成員所指定林佩施之太平竹仔坑郵局帳戶（帳號
      ：00000000000000號）內，旋遭提領一空。
（四）戊○○於97年11月4日，上網至奇摩拍賣網站，見某詐騙
      集團所刊登之販賣商品訊息，乃下標購買王品系列餐券。
      該詐騙集團成年成員旋以電子郵件通知戊○○得標，致戊○○陷於錯誤，於同日某時許，以臺灣銀行網路銀行，匯
      款3,200 元至該詐欺集團成員所指定蔡佩茹之之基隆愛三
      路郵局帳戶（帳號：00000000000000000號）內，旋遭提
      領一空。
（五）辛○○於97年11月5日11時24分許，上網至奇摩拍賣網站
      ，見某詐騙集團所刊登之販賣商品訊息，乃欲購買數位相
      機，而以該詐騙集團某成年成員所提供之門號0000000000
       、0000000000號行動電話與之聯繫洽購事宜，使辛○○
      陷於錯誤，於97年11月5日13時56分許，在臺東市○○路
      ○段615號之臺東豐田郵局臨櫃匯款4,600元至該詐欺集團
      成員所指定蔡佩茹之基隆愛三路郵局帳戶（帳號：000000
      00000000000號）內，旋遭提領一空。
      嗣因丁○○、甲○○、庚○○、戊○○、辛○○發覺受騙
      ，報警處理而循線查悉上情。
二、案經臺中縣警察局豐原分局報告臺灣基隆地方法院檢察署呈
    臺灣高等法院檢察署令轉臺灣臺中地方法院檢察署檢察官偵
    查起訴，暨臺中市警察局第一分局、臺北市政府警察局大同
    分局、臺北縣政府警察局中和分局、臺東縣警察局臺東分局
    分別報告臺灣臺中地方法院檢察署、臺灣臺北地方法院檢察
    署、臺灣板橋地方法院檢察署及臺灣臺東地方法院檢察署檢
    察官移送本院併案辦理。
    理    由
壹、證據能力方面
    按被告以外之人（包括證人、鑑定人、告訴人、被害人及共
    同被告等）於審判外之陳述，雖不符刑事訴訟法第159條之1
    至之4等4條之規定，而經當事人於審判程序同意作為證據，
    法院審酌該言詞陳述或書面陳述作成時之情況，認為適當者
    ，亦得為證據。當事人、代理人或辯護人於法院調查證據時
    ，知有刑事訴訟法第159條第1項不得為證據之情形，而未於
    言詞辯論終結前聲明異議者，視為有前項之同意，刑事訴訟
    法第159條之5定有明文。查本案檢察官與被告己○○於本院
    言詞辯論終結前並未爭執本院下列所引用之證據之證據能力
    ，並均同意作為證據使用，本院審酌各該證據資料並無顯不
    可信或違法不當之瑕疵，以之作為證據應屬適當，該等證據
    自均具有證據能力，合先敘明。
貳、實體方面
一、 訊據被告己○○固坦承於上開時、地，申辦取得上開門號
     SIM 卡使用之事實，然矢口否認有何幫助詐欺犯行，辯稱
     ：伊申辦上開門號之SIM卡後，於97年10月底或同年11月初
     某日深夜，因應徵工作返家途中自己騎機車摔倒，該SIM卡
     應係當時遺失，隔約1星期左右，威寶電信通知我電話費太
     高了，才知道該SIM卡遺失云云。經查：
（一）被告自承於97年10月22日以自己名義向威寶公司申請門號
      0000000000號行動電話使用等語，並有威寶電信股份有限
      公司回覆0000000000號行動電話門號之申請人基本資料、
      行動電話服務申請書、同意書及被告身分證、健保卡雙證
      件黏貼聯等影本資料各1份在卷可稽（附於臺灣基隆地方
      法院檢察署98年度偵字第1217號卷第23-27頁）。而被害
      人丁○○、甲○○、庚○○、戊○○、辛○○等人，分別
      於上揭時間因上網購物，卻遭詐騙集團利用上開門號0000
      000000電話詐騙，因而先後匯款各5,700元、5,000元、1
      4,000元、3,200元、4,600元至蔡佩茹之基隆愛三路郵局
      帳戶（帳號：00000000000000000號）、林佩施之太平竹
      仔坑郵局帳戶（帳號：00000000000000號）內，並遭提領
      一空之事實，經被害人丁○○、甲○○、庚○○、戊○○
      、辛○○於警詢時證述明確（詳見臺灣基隆地方法院檢察
      署98年度偵字第1217號卷第6-8頁、中分一刑字第0980013
      707號警卷第1-2頁、臺灣臺北地方法院檢察署98年度偵字
      第2344號卷第4-5頁、臺灣板橋地方法院檢察署98年度偵
      字第8125號卷第3-5頁、信警偵字第0980005310號警卷第1
      9-20頁），並有詐騙集團成員所留之Yahoo奇摩得標通知
      網頁資料、被害人丁○○提出之臺灣中小企業銀行存摺封
      面與中國信託自動櫃員機交易明細表、被害人甲○○提出
      之郵政自動櫃員機交易明細表、被害人庚○○提出之永豐
      銀行網路ATM轉帳資料、被害人戊○○提出之臺灣銀行網
      路銀行交易明細表、被害人辛○○提出之郵政國內匯款執
      據、中華郵政股份有限公司基隆郵局97年11月26日基營字
      第0970100832號函附之李佩茹之基隆受三路郵局帳戶基本
      資料與交易明細表、林佩施之太平竹仔坑郵局帳戶基本資
      料與交易明細表、受理各類案件紀錄表、內政部警政署反
      詐騙案件紀錄表、受理詐騙帳戶通報警示簡便格式表、報
      案三聯單、電話通話紀錄查詢單及通聯紀錄等影本、向Ya
      hoo奇摩拍賣檢舉之電子郵件資料各1份附卷可稽（詳見臺
      灣基隆地方法院檢察署98年度偵字第1217號卷第9-21、46
      -65、68-71頁、中分一刑字第0980013707號警卷第7-9、3
      0-41頁、臺灣臺北地方法院檢察署98年度偵字第2344號卷
      第14-33頁、臺灣板橋地方法院檢察署98年度偵字第8125
      號卷第17-23頁、信警偵字第0980005310號警卷第21- 28
      頁）。足證被告向威寶公司申請之上開0000000000號行動
      電話門號，確實遭詐騙集團成員用以作為詐欺被害人丁○○、甲○○、庚○○、戊○○、辛○○取財得逞之工具甚
      明。
（二）被告雖以其係遺失前開行動電話門號0000000000號SIM卡
      等語置辯。惟查：
  １、被告雖警偵訊及本院審理時，一再供述該門號SIM卡於97
      年11月2日左右，因應徵工作約1星期左右才發覺遺失云云
      ；然其就何時發現該行動電話門號之SIM卡遺失一情，於
      97年12月15日詎本案最近時間之警詢時卻供述：該門號於
      97年10月22日申請，約使用1星期就沒使用，把SIM卡取下
      放於包包內，不知道何時遺失。是因家中接獲警方通知書
      後，向警方詢問後才發覺遺失云云（見高市警苓分偵字第
      0970032136號警卷第12頁），是其前後供述已有不符。
      又被告申辦該門號後，於遺失前曾否使用該門號通聯一情
      ，於98年8月4日本院準備程序中供述：該門號只有打給其
      妻吳美諭云云（見本院卷第57頁）；於98年9月8日警詢時
      供述：該門號都是跟其妻吳美諭熱線專用，約2-3天使用
      該號碼與吳美諭聯繫云云（見信警偵字第0980005310號警
      卷第4頁）；然於本院98年11月19日審理時供述：申辦之
      後，都還沒有使用就掉了云云（見本院卷第148頁），亦
      有不符，是其供述為遺失云云即難遽予採信。
  ２、再被告於97年10月22日當日除同時申辦威寶電信行動電話
      門號0000000000、0000000000號2線外，另申請臺灣大哥
      大門號0000000000號一情，為被告所自承，並有臺灣大哥
      大股份有限公司97年8月13日法大字第098103360號函及所
      附之基本資料查詢、預付卡申請書、服務申請書、同意書
      、證件黏貼聯附卷可稽（見本院卷第73-75、96-101頁）
      。而被告供述同日申請2個威寶電信新門號之原因，係要
      與其妻各持用1線，供網內互打免費之用云云；然其復供
      述：因為其妻所使用之手機不能使用3G的號碼，而威寶電
      信的門號是3G系統，故同日又申請2G系統之臺灣大哥大新
      門號給其妻使用云云；則若其妻無法使用威寶電信門號，
      何必多申請1線門號?且上開威寶電信2線新門號均屬月租
      費300型一情，亦有威寶電信公司回復資料在卷可稽（見
      本院卷第85頁），故被告既須按月繳納月租費，又無法達
      到與其妻網用互打免費之目的，是其前後供述已有矛盾，
      而足令人質疑其同日申辦多繳行動電話門號之動機。況且
      依被告供述該SIM卡於97年11月2日遺失後，約1星期即因
      威寶電信之通知而知悉該SIM卡遺失，參以該門號係月租
      型之門號，已如前述，而該門號並無掛失紀錄一情，則有
      威寶電信公司之回文足憑（見本院卷第85頁），且被告復
      自承並未掛失，亦未報警，是其竟甘負月租費之損失及遭
      他人盜用之風險，而與常情有違，凡此在在證明被告有關
      該SIM卡係遺失之供述無足採信。至本院雖依職權傳喚證
      人即臺灣潔盟物業管理有限公司負責人乙○○到庭證述：
      0000-000 000門號我申請的，我們公司是做後勤管理、人
      力派遣，臺中市部分主要承接飯店的清潔工作，林正祥經
      理是負責中區的管理，公司應徵員工時間是會在三更半夜
      ，因為我們有大夜班，有時在晚上11點應徵員工，而本案
      被告我們調完所有打卡紀錄，調不到這個人的資料，為了
      這個事情我們有調閱全省的員工打卡紀錄，包括那個人所
      說他上班駐點的打卡紀錄，也問他所說駐點上班的員工11
      個人，那個人所說的駐點是臺中長榮桂冠飯店，我有請林
      經理去問過那個人所講上班時段的員工11個人，沒有人對
      他有印象等語（見本院卷117頁背面-118頁），然並不足
      以證明被告確曾於97年11月2日夜間向該公司林正祥經理
      應徵之事實，更無法證明被告係因當日前往飯店應徵時，
      騎機車摔倒，並因而遺失上開門號SIM卡之事實，故證人
      乙○○之證詞，並不足採為有利被告之證據，併予敘明。
  ３、又徵諸本案檢察官起訴及移送併辦之被害人丁○○、甲○○、庚○○、戊○○、辛○○遭詐騙之經過，可知其等均
      係遭他人以相同詐騙模式而受騙（即均係於網路購物後，
      遭他人透過前開門號為聯繫及取信被害人之工具，使被害
      人匯款至人頭帳戶內而受有財產上損害），且遭詐騙之時
      間至為密接即自97年11月3日至同年月5日，此觀被害人丁○○、甲○○、庚○○、戊○○、辛○○於警詢時之證述
      及前揭被害人提出之匯款單據及蔡佩如、林佩施帳戶之交
      易明細資料甚明，則上開被害人丁○○、甲○○、庚○○
      、戊○○、辛○○均係遭同一詐欺取財集團成員詐騙，堪
      以認定。再佐以被告於97年10月22日申辦取得前開門號SI
      M卡後，既未曾使用過，且未久即供詐欺集團成員使用等
      情以觀，足見前開SIM卡係被告交付予不詳之人所屬之前
      開詐欺取財集團成員，作為前揭詐騙被害人丁○○、甲○○、庚○○、戊○○、辛○○之工具使用，亦昭然若揭。
（三）按刑法上之故意，分為直接故意（確定故意）與間接故意
      （不確定故意）。「行為人對於構成犯罪之事實，明知並
      有意使其發生者」為直接故意；「行為人對於構成犯罪之
      事實，預見其發生而其發生並不違背其本意者」為間接故
      意，刑法第13條第1項、第2項定有明文。衡諸現今社會常
      情，申辦行動電話門號並無限制一定之資格，是則一般人
      如非基於犯罪之不法目的，僅欲短期使用行動電話門號，
      自無捨棄自己或可信賴親友名義而迂迴使用非熟識他人名
      義行動電話門號之理，被告當時為年滿20歲之成年人，對
      此自難諉為不知。且近年來詐欺取財之犯罪類型層出不窮
      ，該等犯罪，多數均係利用他人行動電話門號SIM卡作為
      實行詐欺犯行之工具，並經媒體廣為披載，被告縱使並不
      確知所提供之門號，係遭他人用以對被害人詐欺取財，亦
      無法確知取得帳戶之人係以何種方法於何時地為詐欺取財
      之具體內容，惟對於其所提供之上揭行動電話門號SIM卡
      ，將遭人作為詐欺取財犯行之工具使用，應有概括之認識
      ，且可預見其發生，竟仍同意提供，顯對行動電話門號
      SIM 卡供他人取得不法犯罪所得之用，亦不違背其本意，
      且其無確信行動電話門號SIM卡不至遭利用為犯罪之用，
      仍將行動電話門號SIM卡提供他人，被告有基於幫助犯罪
      之不確定故意存在，應堪認定。
（四）又按刑法上之幫助犯，係指以幫助之意思，對於正犯資以
      助力，而未參與實施犯罪之行為者而言。被告將其申辦之
      前開行動電話門號SIM卡交付不詳姓名年籍之成年人，該
      不詳姓名年籍之成年人及其所屬詐騙集團之不詳成年成員
      持以實行詐欺取財，被告交付SIM卡之行為，要屬犯罪構
      成要件以外之行為，本院復查無被告對於渠等所為犯行之
      實施，有何犯意聯絡或行為分擔之事實，則被告應屬以幫
      助他人實行犯罪行為之意思，參與構成要件以外之行為，
      為幫助犯。
（五）綜上所述，被告所辯，顯係卸責之詞，不足採信。本件事
      證明確，被告上開幫助詐欺取財之犯行洵堪認定。
二、論罪科刑
（一）查前述不詳姓名年籍之詐欺集團成年成員意圖為自己不法
      所有，基於詐欺取財之犯意聯絡，以上開方式施行詐術騙
      取被害人丁○○、甲○○、庚○○、戊○○、辛○○之金
      錢，渠等所為係共同犯刑法第339條第1項之詐欺取財罪。
      而被告基於幫助之犯意，提供行動電話SIM卡，幫助詐欺
      集團成員詐欺，參與施用詐術之構成要件以外之行為，核
      其所為，犯刑法第30條第1項、第339條第1項詐欺取財罪
      之幫助犯。
（二）再前揭不詳人等所屬之詐欺集團成員就詐欺取財犯行，固
      有犯意聯絡及行為分擔，為共同正犯，惟幫助犯係從犯，
      從屬正犯而成立，刑法上既無「共同幫助」之情，當亦無
      「幫助共同」之可言（最高法院95年度台上字第6767號判
      決、司法院廳刑一字第1104號函亦同此見解）。
（三）又被告幫助他人犯詐欺罪，為幫助犯，應依刑法第30條第
      2 項之規定減輕其刑。
（四）被告提供上開行動電話門號予犯罪集團用以詐欺取財，以
      一幫助行為，使該犯罪集團對丁○○等數被害人詐騙財物
      ，分別致被害人丁○○、甲○○、庚○○、戊○○、辛○○之財產法益受有損害，為一行為觸犯數罪名而侵害數法
      益之想像競合犯，應依刑法第55條規定，從一重處斷。
（五）移送併案審理部分（臺灣臺中地方法院檢察署98年度偵字
      第12016號、臺灣板橋地方法院檢察署98年度偵字第8125
      號、臺灣臺北地方法院檢察98年度偵字第5344號、臺灣臺
      東地方法院檢察98年度偵字第1845號)號），與本案起訴
      部分係同一提供行動電話門號SIM卡之幫助行為，具有裁
      判上一罪之想像競合關係，爰併予審理，附此說明。
（六）爰審酌被告並無犯罪前科，素行尚佳，有臺灣高等法院被
      告前案紀錄表在卷可考，惟其提供行動電話門號予他人非
      法使用，使實行詐騙行為之人得以隱藏身份，助長詐欺之
      犯罪風氣，此類提供人頭電話之犯罪，近年來極為猖獗，
      實不宜輕縱，且被害人多達5人，惟兼衡每位被害人被騙
      之金額尚非鉅額，再考被告本身未實際參與本案詐欺取財
      之犯行，責難性較小，暨其犯後迄未與被害人和解之態度
      等一切情狀，量處如主文所示之刑，並諭知易科罰金之折
      算標準，以示懲儆。
據上論斷，應依刑事訴訟法第299條第1項前段，刑法第30條第1
項前段、第2項、第339條第1項、第55條、第41條第1項前段，刑
法施行法第1條之1，判決如主文。
本案經檢察官丙○○到庭執行職務。
中    華    民    國    98    年    12    月    1    日
                  刑事第十庭  審判長法  官  楊文廣
                                    法  官  簡婉倫
                                    法  官  莊秋燕
以上正本證明與原本無異。
如不服本判決應於收受判決後10日內向本院提出上訴書狀，並應
敘述具體理由；其未敘述上訴理由者，應於上訴期間屆滿後20日
內向本院補提理由書（均須按他造當事人之人數附繕本）「切勿
逕送上級法院」。
                                    書記官  楊賀傑
中    華    民    國    98    年    12    月    1     日
附錄論罪科刑法條：
中華民國刑法第339條
（普通詐欺罪）
意圖為自己或第三人不法之所有，以詐術使人將本人或第三人之
物交付者，處 5 年以下有期徒刑、拘役或科或併科 1 千元以下
罰金。
以前項方法得財產上不法之利益或使第三人得之者，亦同。
前二項之未遂犯罰之。


司法院資訊處製作；財團法人民間司法改革基金會備份。
